臺灣高雄地方法院民事判決　　　　　　 92年度保險字第101號
原　　　告　戊○○
法定代理人　丁○○
被　　　告　新光人壽保險股份有限公司
法定代理人　甲○○
訴訟代理人　乙○○
　　　　　　　　　　　　三十七.
被　　　告　丙○○○
當事人間損害賠償事件，本院於民國94年8 月4 日言詞辯論終結
，判決如下：
  主  文
原告之訴及假執行之聲請均駁回。
訴訟費用由原告負擔。
  事 實 及 理 由
一、按能力、法定代理權或為訴訟所必要之允許有欠缺而可以補
    正者，審判長應定期間命其補正；如恐久延致當事人受損害
    時，得許其暫為訴訟行為。民事訴訟法第49條定有明文。本
    件原告於起訴時已因罹患疾病無法言語行動不便，然於本件
    訴訟進行中，由原告之子女聲請原告為禁治產人，並由原告
    之子女丁○○為監護人而為法定代理人，則其起訴之法定代
    理權因而補正，先此敘明。另按訴狀送達後，原告不得將訴
    變更或追加他訴，但請求之基礎事實相同或減縮應受判決事
    項之聲明者，不在此限，民事訴訟法第2 55條第1 項第2款
    第3 款定有明文。又所謂「請求之基礎事實同一」，係指變
    更或追加之訴與原訴之主要爭點有共同性，各請求利益之主
    張在社會生活上可認為同一或關聯，而就原請求之訴訟及證
    據資料，於審理繼續進行在相當程度範圍內具有同一性或一
    體性，得期待於後請求之審理予以運用，俾先後兩請求在同
    一程序加以解決，避免重複審理，進而為統一解決紛爭者，
    即屬之（最高法院90年度台上字第16號判決參照）。本件原
    告原以被告新光人壽保險股份有限公司（下稱新光人壽公司
    ）為被告，嗣後於訴訟進行中追加被告丙○○○為被告，且
    同依侵權行為之法律關係請求，係就原告之保險理賠未領取
    所生糾紛為請求，而依共同侵權行為請求，則追加之訴與原
    訴之爭點具有共同性，證據資料得互為引用，自認為二者之
    請求基礎事實同一，該訴之追加為法之所許。又本件原告起
    訴請求被告應連帶給付原告新台幣（下同）2,748,172 元，
    及自起訴狀繕本送達翌日起至清償日止，按年利率百分之5
    計算之利息，嗣於起訴狀繕本送達被告後，就上開請求之金
    額減縮為2, 564,132元，係屬減縮應受判決事項之聲明，參
    諸前揭規定，應予准許，併先敘明。
二、原告主張：被告丙○○○以原告為被保險人，於85年10月8
    日與同年9 月17日向被告（下稱新光人壽公司）投保新光長
    樂終身壽險，保額分別為新台幣（下同）200,000 元及
    2,500,000 元，保單號碼分別為5A891440號及5A871321號之
    二份保險契約（下稱系爭保險契約），除身故受益人為被告
    丙○○○外，滿期保險金及年金之受益人均為原告。原告因
    罹患重病認定為全殘，於保險業視同死亡，故原告依規定可
    向被告新光人壽請領保險金，然全殘仍非死亡，詎被告新光
    人壽公司之受僱人己○○明知全殘保險金應由原告受領，為
    謀求招攬保險之業績，竟邀約被告丙○○○參加保險，而共
    同謀議將被告新光人壽公司用以支付原告保險金而於89年5
    月2 日開立票號為SS0000000 號，發票日為89年5 月2 日發
    票人為被告新光人壽公司，票面金額為2,564, 132元，指名
    受款人為原告並禁止背書轉讓之之支票一紙（下稱系爭支票
    ），未經由票據交換程序，逕行由被告丙○○○於系爭支票
    上蓋用原告印章，於扣除被告丙○○○應繳納之保險費後由
    被告丙○○○直接領取現金，致原告受有無法受領保險給付
    之損害，己○○既為被告新光人壽公司之受僱人，被告新光
    人壽即應與己○○連帶負損害賠償責任，另被告丙○○○既
    與己○○共同謀議而侵害原告權益，自應與被告新光人壽公
    司連帶負損害賠償責任。並聲明：被告應連帶給付原告2,56
    4,132 元，並自起訴狀繕本送達被告之翌日起至清償日止，
    按年息百分之5 計算之利息，並願供擔保請為假執行。
三、被告新光人壽公司則以：原告固參加被告公司之人壽保險並
    簽訂系爭保險契約，惟原告於89年4 月14日因雙目失明，語
    言功能喪失等疾病喪失工作能力，且日常生活不能自理須人
    養護符合保險契約中全殘之要件，而向被告公司申請給付全
    殘保險金，被告於89年5 月2 日分別給付202,443 元及2,50
    1,729 元之全殘保險金予原告，惟金額因系爭保單有保單貸
    款與累積紅利，因而實際給付金額分別為198,881 元及2,56
    4,132 元，故被告於89年5 月2 日開立系爭支票並於同年5
    月5 日交由原告親自按指印蓋章簽收，其後原告再將系爭支
    票背書轉讓予被告丙○○○，繳付被告丙○○○於89年5 月
    5 日向被告公司投保之新契約保費344,860 元，差額併退還
    被告丙○○○。且被告丙○○○要否投保本有自己決定之權
    ，被告並未與被告丙○○○共同意圖不法侵害原告之權益，
    又系爭保險契約均為原告本人同意投保，而原告失明時，意
    識仍清楚，僅因行動不便而授權被告丙○○○代領，惟其投
    保始末均由被告丙○○○代為行之，又原告於保險金給付明
    細蓋有指印，被告認確有原告授權之情，亦符常情。原告既
    雙目失明，各項法律行為當然須由代理人代為之，何有原告
    起訴書上所稱被告丙○○○佯稱原告身體不佳代為領取之情
    形。且被告業務人員將系爭支票轉送代領人丙○○○後已盡
    給付之責，又轉送保險金支票之業務員與受領保費之入賬人
    員或退還溢繳款之人員，形式上均無不妥，故亦無過失。並
    聲明：原告之及假執行之聲請均駁回，如受不利之判決，願
    供擔保為假執行。
四、被告丙○○○則以：原告的保費均為伊繳納，母親若身故伊
    亦為受益人，要領系爭保險費時也曾告訴妹妹，投保時，母
    親曾告訴伊，因為保費均由伊支付，所以將來有保險事故時
    ，投保金額由伊領取，事後伊有告訴母親這筆錢可以領取了
    ，母親也同意，母親開始發病時，意識還很清楚，且請領保
    險金時，需要印鑑証明，戶政事務所還派人前來照相，保險
    公司要母親蓋印，當時母親剛中風，意識清楚，問她的話有
    反應，但手不方便，就牽母親的手蓋指印，原告訴代都有在
    場也同意，並聲明：原告之訴及假執行之聲請均駁回。
五、本件原告主張伊所投保之系爭保險，因其屬全殘，本可領取
    被告新光人壽公司所給付之保險金額，因被告新光人壽公司
    之受僱人己○○承辦上之疏失，而由被告丙○○○未經票據
    交換程序領取系爭保險金之事實，固有系爭保險契約及系爭
    支票影本附卷可憑，而被告新光人壽公司、被告丙○○○對
    於其訴外人己○○代為辦理領取保險金事宜及由被告丙○○○領取系爭保險金之事實固不爭執，然均否認有何侵權行為
    ，並分別以前開情詞置辯，而兩造對於系爭保險契約由被告
    丙○○○為要保人，繳交保費等情均不爭執，則本件兩造爭
    執之要點即在於：被告新光人壽公司之受僱人己○○有無故
    意或過失侵害原告之權利？被告新光人壽公司與被告丙○○○應否負共同侵權行為責任？本院分述判斷意見如下：
  (一)被告新光人壽公司之受僱人己○○有無故意或過失侵害原告
    之權利？
    1.按因故意或過失不法侵害他人之權利者，負損害賠償責任
      ；受僱人因執行職務，不法侵害他人之權利者，由僱用人
      與行為人連帶負損害賠償責任。但選任受僱人及監督其職
      務之執行，已盡相當之注意或縱加以相當之注意而仍不免
      發生損害者，僱用人不負賠償責任。民法第184 條第1 項
      前段、第188 條第1 項分別定有明文。而按侵權行為損害
      賠償責任之成立，其要件之二，必須行為人有侵害被害人
      之權利或利益，以及權利人之受損害與侵權行為之間有相
      當因果關係。且所謂相當因果關係，係指無此行為，雖必
      不生此種損害；有此行為，通常即足生此種損害者，是為
      有因果關係。無此行為，必不生此種損害；有此行為，通
      常亦不生此種損害者，即無因果關係。亦即指依經驗法則
      ，綜合行為當時所存在之一切事實，為客觀之事後審查，
      認為在一般情形上，有此環境，有此行為之同一條件，均
      發生同一之結果者，則該條件即為發生結果之相當條件，
      行為與結果即有相當之因果關係。反之，若在一般情形上
      ，有此同一條件存在，而依客觀之審查，認為不必皆發生
      此結果者，則該條件與結果並不相當，不過為偶然之事實
      而已，其行為與結果間即無相當因果關係。此有最高法院
      84 年 度台上字第2170號、87年度台上字第154 號判決意
      旨可供參照。
    2.經查，證人己○○固到庭陳稱：我都向丙○○○收錢，錢
      都是她繳納，已繳了三、四年，而戊○○雙目失明殘廢，
      丙○○○請領殘廢理賠，請理賠是我辦的。但丙○○○有
      帶去檢查，有達到一級殘廢才能聲請理賠。因他神智不清
      ，怕錢沒別人領走，丙○○○的母親戊○○有交待，要交
      給丙○○○處理，丙○○○也有說他可以做處理，所以我
      就交給他簽名。我們公司是給票，後來又換現金出來，但
      如何交換我不清楚，但當時沒有交換。我們是照公司的程
      序辦的。丙○○○說他母親全殘，他母親行動不方便，交
      由他處理，我們交給付明細給她簽名、蓋章，印鑑證明她
      已請領出來了，她可以全權處理的。但我們沒有去問戊○○本人（本院卷第95至99頁），則證人己○○僅是代為承
      辦原告全殘之保險理賠事務，而原告之保險費均由被告丙○○○支付且為原告身故後之受益人等情，亦為原告所不
      爭執，則己○○通知被告丙○○○代原告辦理領取保險理
      賠金額亦循正常程序為之，況被告丙○○○陳稱辦理保險
      理賠須請領原告之印鑑証明，而戶政事務所人員至原告處
      照相按指印，係準備領取保險金等情，亦均為原告所不爭
      執（本院卷第106 之1 頁），又被告新光人壽公司支付之
      系爭支票，受款人為原告，則己○○於代為申請理賠後交
      付系爭支票，並無故意或過失侵害原告任何權利，至於系
      爭支票何以未經由票據交換程序直接由被告丙○○○領取
      ，亦非己○○所能操控，則己○○於執行代為原告辦理保
      險理賠事宜，並無任何故意或過失之侵害行為應可認定，
      更與原告是否確實取得保險金無相當因果，則原告進而主
      張依侵權行為損害賠償及僱用人責任之規定，訴請被告新
      光人壽公司應與己○○連帶給付2,564,132 元，並自起訴
      狀繕本送達後之法定遲延利息，應屬無據。
  (二)被告新光人壽公司與被告丙○○○應否負共同侵權行為責任
    ？
    按己○○既遵從公司規定辦理保險理賠，且亦交付系爭支票
    ，而被告丙○○○取得原告之印鑑證明等相關理賠資料，自
    足認其有代理權，原告又未能舉證證明被告丙○○○與己○○間有何共同侵害原告權利之犯意聯絡，則被告丙○○○以
    代理人之身分領取保險理賠之系爭支票，尚難認己○○有何
    與被告丙○○○之侵害他人權利犯意聯絡，己○○又勿須負
    受僱人之侵權行為責任已如前述，則自難認被告新光人壽公
    司與己○○有何共同侵權行為而須負連帶賠償責任。
六、綜前所述，原告既無法舉證證明訴外人己○○有何執行職務
    上之故意或過失，則自難認被告新光人壽公司應負僱用人之
    侵權行為連帶損害賠償責任，而原告亦無法證明己○○或新
    光人壽公司與被告丙○○○間有何共同侵權行為，則原告主
    張被告新光人壽保險股份有限公司、丙○○○應連帶給付原
    告2,564,132 元，及自起訴狀繕本送達翌日起至清償日止，
    按年息百分之5 計算之利息，自無理由，應予駁回。原告既
    受敗訴判決，其假執行之聲請即失所依據，應併予駁回。
七、因本案事證已臻明確，原告其餘主張、陳述、所提之證據，
    及被告新光人壽公司有關時效之抗辯部分均毋庸再予審酌，
    附此敘明。
八、結論：原告之訴為無理由，依民事訴訟法第78條，判決如主
    文。
中　　華　　民　　國　　94　　年　　8 　　月　　22　　日
                  民事第五庭法　官　陳嘉惠
正本係照原本作成。
如不服本判決，應於送達後20日內，向本院提出上訴狀並表明上
訴理由，如於本判決宣示後送達前提起上訴者，應於判決送達後
10日內補提上訴理由書（須附繕本）。
中　　華　　民　　國　　94　　年　　8 　　月　　22　　日
                            書記官　楊明月
